【裁判字號】    99,易,1991
【裁判日期】    991116
【裁判案由】    詐欺
【裁判全文】
臺灣高雄地方法院刑事判決              99年度易字第1991號
公  訴  人  臺灣高雄地方法院檢察署檢察官
被      告  乙○○
上列被告因詐欺案件，經檢察官提起公訴（99年度偵字第14823
號、第15924 號、第16837 號），本院判決如下：
    主  文
乙○○幫助犯詐欺取財罪，處有期徒刑貳月，如易科罰金，以新
臺幣壹仟元折算壹日。
    事  實
一、乙○○可預見將個人銀行帳戶交付他人使用，可能供犯罪集
    團作為詐欺取財或其他財產犯罪之工具，竟仍基於縱有人持
    其銀行帳戶實施犯罪亦不違背其本意之幫助詐欺取財之不確
    定故意，於民國99年3 月4 日17時30分許，在高雄市○○區
    ○○路與重信路上之統一超商前，將其向陽信商業銀行林園
    分行申請開立帳號000000000000號帳戶之存摺影本、提款卡
    及密碼交付予真實姓名年籍資料不詳、自稱「阿興」之成年
    男子，容認該人所屬詐欺集團成員使用其帳戶以遂行詐欺取
    財犯行。嗣該詐欺集團成員即意圖為自己不法之所有，共同
    基於詐欺取財之犯意聯絡，分別為下列行為：
(一)於99年3 月5 日18時許，推由某詐欺集團成員假冒為拍賣網
    站之客服人員撥打電話予丙○○，並佯稱：因先前網路購物
    付款方式誤設為分期付款，需依指示前往自動櫃員機操作，
    以解除分期付款設定云云，致丙○○信以為真而陷於錯誤，
    乃依指示前往自動櫃員機操作，而於同日19時46分許，將新
    臺幣（下同）29,986元轉入乙○○上開帳戶內，並旋遭詐欺
    集團成員提領一空。
(二)復於99年3 月5 日19時10分許，推由某詐欺集團成員假冒為
    拍賣網站賣家之會計人員、主任以及郵政總局主任等，而撥
    打電話予甲○○，佯稱：因先前網路購物付款方式誤設為分
    期付款，需依指示前往自動櫃員機操作，以解除分期付款設
    定云云，致甲○○不疑有他而陷於錯誤，故依其指示操作自
    動櫃員機，而於同日22時9 分許，將29,999元轉入乙○○上
    開帳戶內，亦旋遭詐欺集團成員提領殆盡。嗣經丙○○、甲○○發覺有異而報警循線查悉上情。
二、案經高雄縣政府警察局林園分局、彰化縣警察局鹿港分局報
    告臺灣高雄地方法院檢察署檢察官偵查起訴。
    理  由
一、證據能力部分：
    按被告以外之人於審判外之陳述，雖不符合刑事訴訟法第15
    9 條之1 至第159 條之4 之規定，但經當事人於審判程序同
    意作為證據，法院審酌該言詞陳述或書面陳述作成時之情況
    ，認為適當者，亦得為證據。當事人、代理人或辯護人於法
    院調查證據時，知有第159 條第1 項不得為證據之情形，而
    未於言詞辯論終結前聲明異議者，視為有前項之同意，刑事
    訴訟法第159 條第1 項及第159 條之5 分別定有明文。查本
    判決下列所引用之各該被告以外之人於審判外之陳述，雖均
    屬傳聞證據，惟均經當事人於法院準備程序及審判期日中表
    示無意見，而不予爭執，且迄至言詞辯論終結前亦未再聲明
    異議，本院審酌此等證據資料製作時之情況，尚無違法不當
    及證明力明顯過低之瑕疵，亦認為以之作為證據應屬適當，
    故揆諸前開規定，應認前揭證據資料均例外有證據能力。  
二、訊據被告乙○○對其於上揭時、地將其上開銀行帳戶之存摺
    影本、提款卡及密碼交付予真實姓名年籍資料不詳、自稱「
    阿興」之成年男子，嗣有被害人丙○○、甲○○遭詐欺集團
    成員詐騙，並分別匯款29,986元、29,999元至其上開銀行帳
    戶內等情供承不諱，惟矢口否認有何幫助詐欺取財之犯行，
    辯稱：伊是看報紙打電話應徵載送應召小姐從事性交易、俗
    稱馬伕之工作時，對方要求提供存摺影本、提款卡、密碼，
    並告知伊將客戶交付之款項扣除伊應得部分，其餘則匯入其
    上開銀行帳戶後，方便公司持提款卡提領款項，伊才交付上
    開物品予對方，伊也是被害人，且事後也有將帳戶掛失、報
    案，並無幫助詐欺取財之故意云云。
三、經查：
(一)被告於99年3 月4 日17時30分許，在上址超商前，將其上開
    銀行帳戶之存摺影本、提款卡及密碼交付予真實姓名年籍資
    料不詳、自稱「阿興」之成年男子乙節，業據被告供承在卷
    ，並有上開銀行帳戶之開戶資料附卷可參（見警三卷第8 、
    9 頁）。又詐欺集團成員於取得被告上開銀行帳戶之提款卡
    及密碼後，即意圖為自己不法之所有，共同基於詐欺取財之
    犯意聯絡，於上揭時間各撥打電話予被害人丙○○、甲○○
    ，並以上開情詞向該2 人行騙，致該2 人均信以為真而陷於
    錯誤，各依指示將29,986元、29,999元存入被告上開銀行帳
    戶內等情，此經證人丙○○、甲○○於警詢時證述明確（見
    警一卷第13、14頁、警三卷第4 頁），並有郵政自動櫃員機
    交易明細表2 紙、上開銀行帳戶存款對帳單1 份在卷可佐（
    見警一卷第18頁、警三卷第5 、9 頁）。是丙○○、甲○○
    所稱遭人詐騙乙節，應足採信，被告上開銀行帳戶確已遭詐
    欺集團作為詐騙匯款之帳戶使用無誤。
(二)又金融存款帳戶攸關存戶個人財產權益之保障，屬個人理財
    之工具，且提領款項時，尚須與密碼相結合，其專屬性、私
    密性甚高，並非一般自由流通使用之物，除非與本人有高度
    之信賴關係，一般人皆不致輕易提供他人使用，縱有交付個
    人帳戶予他人使用之特殊情形，亦必深入瞭解對方之可靠性
    及用途始行提供。參以近年來不法犯罪集團利用人頭帳戶以
    行詐騙或恐嚇取財，並藉此隱匿渠等犯罪所得，規避檢警等
    執法人員查緝之事件時有所聞，報章雜誌及新聞媒體均多所
    宣導、批露，是避免此等專屬性甚高之金融機構帳戶被不法
    行為人利用為詐財之工具，應係一般人於生活中所易於體察
    之常識，茍見他人不自己申請開立帳戶，反係蒐集不特定人
    之帳戶使用，衡情應當可預見被蒐集之帳戶乃可能被利用為
    與財產有關之犯罪工具。本件被告乃心智健全之成年人，學
    歷為高職畢業、具備閱讀報紙之能力，且曾經從事餐飲業及
    大貨車司機等工作，當有一定之智識程度及社會經驗，對於
    上情自無法諉為不知，此由被告於偵查中明確供稱：我當初
    有想到對方會不會是詐騙集團等語（見偵一卷第10頁）益可
    證明，且被告於99年3 月12日警詢時自承其不認識綽號「阿
    興」之人，亦不知「阿興」之年籍資料及聯絡方式等語（見
    警一卷第3 頁），堪認被告對於向其收取上開銀行帳戶提款
    卡及密碼之人，既非熟識，更無信賴關係可言，竟任意將其
    上開銀行帳戶之提款卡及密碼交付予對方，已有違常理。
(三)再者，就日常生活經驗而言，一般人於應徵工作之際，除一
    般個人基本資料外，理當先對其欲應徵之公司名稱、工作內
    容、薪資條件等有初步瞭解，注意並留下與其接觸之承辦人
    員之姓名等資料，並於公司內或其他合理之地點進行面試並
    確定錄取後，始有必要將攸關其個人財產信用之金融存款帳
    戶帳號等資訊提供予公司。而本件被告於案發當時為心智健
    全之成年人，且具備一定之智識程度，已如上述，且其於99
    年3 月12日警詢及偵查中復自承：其先前曾從事餐飲業、開
    大貨車等工作，應徵過程就是對方面試後，通知上班，薪資
    給付方式或為領取現金，或以轉帳方式為之，當時我應徵其
    他工作時，都是打電話過去，對方叫我拿履歷表到公司面試
    ，面試時都沒有向我要存摺及提款卡，只有本件這間有，但
    我沒有被雇用，我也不知道這間公司的名稱為何等語（見警
    一卷第3 頁、偵一卷第269 、10頁），顯見被告前已有工作
    經驗，對於一般應徵工作者應有之認知自有所瞭解，惟就被
    告所述本件應徵經過及交付上開銀行帳戶提款卡及密碼之情
    形，均與其先前應徵工作之經驗、過程明顯不符，甚且，在
    尚未被對方雇用前，即將上開銀行帳戶之存摺影本、提款卡
    及密碼提供予他人，顯有悖於常情。又依被告所辯，其係應
    徵馬伕工作、同時須收取客戶帳款，故對方要求提供提款卡
    、密碼，以方便讓客戶匯款至其帳戶內，再由公司提領、拆
    帳云云，然依被告所述應徵馬伕工作過程之粗糙程度可知，
    被告既對於向其收取上開銀行帳戶提款卡及密碼之人一無所
    知，同理，該公司對於被告個人之基本資訊、品格亦同樣不
    甚瞭解，則公司透過被告之帳戶輾轉取得客戶款項，豈非增
    加被告先將提款卡掛失並申請補發後，再持補發之提款卡提
    領上開銀行帳戶內款項之風險？自公司之立場而言，此舉已
    難認為合理；佐以被告於偵查中辯稱：之所以不將錢存入公
    司自己的戶頭，是因為對方說怕警察會追緝，假如警察追到
    我，公司說他們會負責，我當初有想到對方會不會是詐騙集
    團云云（見偵一卷第10頁），惟被告所稱之公司既然為避免
    警方追緝而使用被告上開銀行帳戶，倘若員警循線查獲到被
    告，則該公司將如何對被告負責？被告又如何期待欲躲避警
    方追緝之公司會出面負責？此乃顯而易見，且此節更益徵被
    告於交付上開銀行帳戶提款卡、密碼等物之際，對於對方將
    以不正當方式使用其帳戶，且對方有高度可能性為詐欺集團
    成員乙節已有預見，竟仍不違背其本意，而基於僥倖之心態
    ，將其上開帳戶提款卡及密碼交付予他人，容任對方不法使
    用，被告自有幫助詐欺之不確定故意甚明。
(四)被告雖提出其當時應徵工作之報紙以及所使用之行動電話門
    號0000000000號之通聯紀錄，以證明該門號確於99年3 月3
    日至同年月5 日間多次與被告所稱報紙廣告上之0000000000
    號有通話情形（見警一卷第20至102 頁、偵一卷第13頁），
    惟上開通聯紀錄，僅得認定被告有與其所稱「阿興」之人使
    用之0000000000號聯繫，以應徵上開非法之馬伕工作並交付
    上開銀行帳戶之提款卡、密碼等事實，然因被告交付上開銀
    行帳戶之過程有諸多不合情理之處，業如前述，上開報紙及
    通聯紀錄尚不足以反證被告主觀上無幫助詐欺取財之犯意，
    從而，仍無法據此作為對被告主觀上無幫助詐欺取財故意之
    有利認定，併此說明。
(五)綜上所述，被告以上開情詞置辯，顯屬事後推諉卸責之詞，
    洵不足採。本件事證明確，被告犯行堪予認定，應依法論罪
    科刑。
四、按刑法上之幫助犯，係對於犯罪與正犯有共同之認識，而以
    幫助之意思，對於正犯資以助力，而未參與實施犯罪之行為
    者而言。是以，如未參與實施犯罪構成要件之行為，且係出
    於幫助之意思提供助力，即屬幫助犯，而非共同正犯。本件
    被告基於幫助之故意，將其上開銀行帳戶之提款卡及密碼提
    供予真實姓名年籍不詳之成年詐欺集團成員用以詐騙財物，
    係對他人遂行詐欺取財之犯行資以助力，且尚無證據證明被
    告有參與詐欺取財犯行之構成要件行為，衡諸前揭說明，自
    應論以幫助犯。是核被告所為，係犯刑法第30條第1 項、第
    339 條第1 項之幫助詐欺取財罪。被告以一行為提供上開銀
    行帳戶提款卡及密碼，幫助詐騙集團詐騙被害人丙○○、甲○○2 人，係一行為觸犯2 幫助詐欺取財罪，為想像競合犯
    ，應依刑法第55條規定，僅論以一幫助詐欺取財罪。又被告
    係幫助犯，其犯罪情節較正犯輕微，爰依刑法第30條第2 項
    規定，按正犯之刑減輕之。爰審酌被告任意將自己之金融機
    構帳戶提供他人使用，不顧可能遭他人用以作為犯罪工具，
    嚴重破壞社會治安及有礙金融秩序，助長犯罪歪風，所為實
    不足取，且造成被害人丙○○、甲○○分別受有29,986元、
    29,999元之損害，復審酌被告犯後未能坦承全部犯行，未見
    悔意，且一再合理化自身之錯誤行為，另考量被告犯罪之動
    機、目的、手段、智識程度非低、生活狀況，以及其無刑案
    前科，有臺灣高等法院被告前案紀錄表1 份在卷可稽等一切
    情狀，量處如主文所示之刑，並諭知易科罰金之折算標準，
    以資懲儆。
據上論斷，應依刑事訴訟法第299 條第1 項前段，刑法第339 條
第1 項、第30條第1 項前段、第2 項、第55條、第41條第1 項前
段，刑法施行法第1 條之1 第1 項、第2 項前段，判決如主文。
本案經檢察官張雅婷到庭執行職務。
中    華    民    國    99    年    11    月    16    日
                  刑事第十八庭  審判長法  官  黃宗揚
                                      法  官  鄭子文
                                      法  官  陳芸珮
以上正本證明與原本無異。
如不服本判決應於收受送達後10日內向本院提出上訴書狀，並應
敘述具體理由；如未敘述上訴理由者，應於上訴期間屆滿後20日
內向本院補提理由書（均須按他造當事人之人數附繕本）「切勿
逕送上級法院」。
中    華    民    國    99    年    11    月    16    日
                                      書記官  蔡淑貞
附錄本案論罪科刑法條：
中華民國刑法第339條第1項：
意圖為自己或第三人不法之所有，以詐術使人將本人或第三人之
物交付者，處5 年以下有期徒刑、拘役或科或併科1 千元以下罰
金。

司法院資訊處製作；財團法人民間司法改革基金會備份。
